【裁判字號】    96,易,3034
【裁判日期】    970125
【裁判案由】    重利
【裁判全文】
臺灣臺北地方法院刑事判決              96年度易字第3034號
公  訴  人  臺灣臺北地方法院檢察署檢察官
被      告  甲○○
            乙○○
上列被告因重利案件，經檢察官提起公訴（96年度偵字第13499號）
，本院判決如下：
    主  文
甲○○、乙○○共同乘他人急迫貸以金錢，而取得與原本顯不相
當之重利，各處有期徒刑參月，如易科罰金，均以新臺幣壹仟元
折算壹日。
    事  實
一、甲○○與丙○○為計程車行司機同業。丙○○因急須現金支
    付其子學費向甲○○告貸。甲○○及其女友乙○○二人竟共
    同基於重利之犯意聯絡，乘丙○○之上開急迫情況，於民國
    94 年7月中旬某日，在臺北縣新店市○○路○段16巷27號2樓
    乙○○工作之「雲集卡拉OK店」內，以每10天為1期，每1期
    利息新臺幣（下同）2000元，逾期支付利息，則每逾1日加
    罰200元之方式，借款2萬元予丙○○，並要求與丙○○相偕
    前往借款之丁○○任保證人，共同開立面額為4萬元之本票1
    張作為擔保。丙○○及丁○○二人借款後，偶有延遲付息，
    但仍每月支付3次，每次付息2000元至3000餘元不等之金額
    予甲○○或乙○○。迨至96年5月底，因二人已無力負擔利
    息，而未再繳款，甲○○及乙○○即四處找尋其二人之下落
    。嗣於96年6月23日凌晨3時許，甲○○、乙○○在臺北縣新
    店市○○路700號前，見丁○○駕駛營業自小客車停在該處
    ，甲○○即上前要求其下車處理，但丁○○不願下車，甲○○憤而持其所有之扳手上前敲打丁○○之計程車玻璃及引擎
    蓋（毀損部分未據告訴）。丁○○見狀立即駕車逃離該處並
    報警處理，始循線查獲上情。並扣得扳手1支等。
二、案經臺北縣政府警察局中和分局報告臺灣臺北地方法院檢察
    署檢察官偵查起訴。
    理  由
一、訊據被告甲○○固坦承借款2萬元予丙○○，並要求丙○○
    及丁○○共同開立面額4萬元之本票作為擔保等情不諱，惟
    矢口否認有何重利之犯行，並辯稱: 當時約定借款1個月就
    還，1個月利息1800元云云。被告乙○○固坦承在其工作之
    卡拉OK店內收取丁○○交付之利息，惟亦矢口否認犯行，辯
    稱: 丙○○向甲○○借款當時我不在場。甲○○借給丙○○
    的錢是向當鋪所借來的，因我是甲○○的保證人，所以甲○○就將錢先放在我這裡，後來甲○○跟我拿這2萬元，我就
    交給甲○○而已。不是我借給丙○○的。丁○○共來交利息
    10 次左右，但每次都是幾百元而已，我沒有記帳共收了多
    少利息云云。惟查:
  (一)上揭犯罪事實，業據證人丁○○於本院97年1月11日審理時
    結證: 94年7月左右。我和我父親到安康路2段雲集卡拉OK借
    錢，被告二人要我跟我父親拿出身分證影本及簽立本票，當
    時簽4萬元的本票。2萬元現金是乙○○先交給甲○○，甲○○再轉給我父親。甲○○跟我父親說10天利息2千元，因為1
    萬元利息是10天1千元，如果有遲繳要另外罰2百元。利息我
    去雲集卡拉OK付給乙○○。也有付給甲○○，因為我們是同
    一個無線電，超過時間，甲○○會來跟我拿。我都沒有準時
    ，每次都會超過時間，所以我每次付2千多至3千多元，但不
    超過4千元。每個月至少付3次利息，一直到付到96年5月底
    ，6月開始沒付，所以被告二人出來追我等語。以及證人丙○○於偵查中結證: 因為兒子要交學費所以向被告借錢等語
    （參偵字第13499號卷第51頁），及於本院97年1月11日審理
    時結證: 94年7月某日晚上甲○○開計程車到家樂福載我跟
    丁○○到安康路2段雲集卡拉OK店，然後向甲○○借2萬元，
    2萬元是乙○○給甲○○，甲○○再交給我，後來甲○○要
    求我開本票，我兒子丁○○要做保證人，當時我有簽金額4
    萬元。利息是說10天2千元。前2、3個月是我拿錢到卡拉給
    乙○○，每個月大約去3次，每次交2千元，有一次在95年2
    月間遲交，乙○○、甲○○就到我開計程車那邊，就是中央
    路，把我鑰匙搶走，然後打我。後來我就叫我兒子去付利息
    。錢是我給我兒子的，1個月去3次，遲交1天要多付2百元。
    有時錢不夠，丁○○也有出錢。我們曾最多遲交10天。有時
    5天、3天。利息壹個月至少約6千元，總共多少我沒有計算
    等語甚詳。參以被告甲○○亦坦承借款2萬元予證人二人，
    以及當場曾要求證人二人開立面額4萬元等情，另被告乙○○於警詢時對警方所詢: 「丁○○向你們借款多少錢? 利息
    為何? 如何償還? 」等問題時，亦供承: 借2萬，每月支付
    利息6千元等語（參偵字第13499號卷第11頁）。其二人所述
    之借款金額及計息方式、開立本票金額等事項，分別與證人
    丙○○、丁○○二人所證述之內容相一致。足認證人二人上
    開證述情節，應與事實相符，而可採信。
  (二)依證人丙○○、丁○○二人之上開證詞，其二人於94年7 月
    間，係在被告乙○○工作之「雲集卡拉OK店」內借款，當時
    被告二人均在場，且2萬元現金是由被告乙○○交付予被告
    甲○○後，再由被告甲○○當場轉交予證人丙○○。此外，
    之後之利息，有時由被告甲○○向證人二人收取，有時由證
    人二人送至「雲集卡拉OK店」內予被告乙○○。足認被告乙○○確已參與本件放款、收息之行為，而非單純為被告甲○○保管現金而已。參以被告乙○○在警詢時亦供稱: 「因丁○○積欠我債務，我看到他我要向他要債，他就開車要離開
    ，我們就追他，他跑到中和分局求救，我們配合調查。」等
    語（參偵字第13499號卷第11頁）。是被告廖真於本院審理
    時否認參與放款，為卸責之詞，不足採信。
  (三)又依證人二人上開證詞，其二人當時借款2萬元，但每月如
    正常繳息，須支付6000元利息，依此計算，被告二人所收取
    之利息相當於週年利率百分之360（6千×12=7萬2千元，7萬
    2千÷2萬=3.6，週年利率百分之360）。已逾民法第205條之
    約定最高利率週年百分之20之18倍，其二人所收取之利息，
    確實顯不相當。被告二人乘證人丙○○急須現金繳納兒子學
    費之急迫情況，貸予現金2萬元，收取上述顯不相當之重利
    之事實，已至為明確。
  (四)至於被告陳義另辯稱: 1個月利息只有1千8百元云云。惟查
    ，被告甲○○於警詢供稱: 開立2萬元本票，利息是每月200
    0元，共收了1萬元左右（參偵字第13499號卷第8頁）。96年
    6月23日偵查訊問中則供稱: 開立3萬元本票，利息是每月20
    00元，共收4、5次，約1萬元等語（參同上卷第35、36頁）
    。另於96年7月18日偵查訊問中改稱: 沒有說利息如何算等
    語（參同上卷第44頁）。其後於96年10月25日偵查訊問時又
    稱: 是在新店市○○路大鵬社區門口拿錢給丙○○父子，開
    1張4萬元本票，當鋪利息1個月是9百元，我一個月跟他收2
    千元等語。其後於本院準備程序及審理中則又稱: 利息1個
    月1千8百元，本票1張4萬元等語。被告甲○○就其如何與證
    人丙○○約定付息方式及開立本票之金額等事實，前後供述
    明顯不一。反觀證人丙○○及丁○○二人則前後多次在警局
    、偵查及本院作證所述均相一致。此外，被告甲○○及乙○○均供稱: 出借予證人丙○○之2萬元是借自當鋪等語，果
    其此部分所述為真，衡諸常情，當鋪之收息遠一般親友間之
    借款高出甚多，若非有利可圖，被告二人為何願意承擔證人
    丙○○付不出利息之風險，向當鋪借款後轉借予證人。是本
    院認證人二人之證詞應屬可信，被告否認收取每月至少6千
    元之利息，為卸責之詞，不足採信。
  (五)綜合上述，本件事證明確，洵堪認定，應依法論科。
二、核被告二人之所為，均係犯刑法第344條之重利罪。被告二
    人間有犯意之聯絡及行為之分擔，均為共同正犯。爰審酌被
    告二人為賺取利息之動機，所收取之利息高達年息百分之
    360，於被害人未正常繳息時，復以暴力之方式索息，犯罪
    後均未坦承犯行之犯後態度等一切情狀，分別量處如主文所
    示之刑。併諭知易科罰金之折算標準。扣案扳手與本案並無
    關連，爰不另為沒收之諭知，附此敘明。
據上論斷，應依刑事訴訟法第299條第1項前段，刑法第28條、第
344條、第41條第1項前段，刑法施行法第1條之1，判決如主文。
本案經檢察官杜慧玲到庭執行職務
中    華    民    國    97    年    1     月    25    日
                    刑事第四庭  法  官  李桂英
上正本證明與原本無異。
如不服本判決，應於判決送達後10日內向本院提出上訴狀（應抄
附繕本）。告訴人或被害人如對於本判決不服者，應具備理由請
求檢察官上訴，其上訴期間之計算係以檢察官收受判決正本之日
期為準。
                                書記官  嚴君珮
中    華    民    國    97    年    1     月    25    日
附錄本案論罪科刑法條全文:
中華民國刑法第344條
（重利罪）
乘他人急迫、輕率或無經驗貸以金錢或其他物品，而取得與原本
顯不相當之重利者，處1年以下有期徒刑、拘役或科或併科1千元
以下罰金。


司法院資訊處製作；財團法人民間司法改革基金會備份。
